臺灣高等法院臺中分院民事判決　96年度重上字第20號
上　訴　人　丙○○
上　訴　人　辛○○
上　訴　人　庚○○
上三人共同
訴訟代理人　黃呈利律師
被 上訴 人　壬○○
被 上訴 人　甲○○○
被 上訴 人　乙○○○
被 上訴 人　丁○○
被 上訴 人　己○○
上五人共同
訴訟代理人　廖瑞鍠律師
複 代理 人　癸○○
上列當事人間請求所有權移轉登記事件，上訴人對於民國95年11
月27日臺灣臺中地方法院94年度重訴字第453號第一審判決提起
上訴，本院於96年5月15日言詞辯論終結，判決如下：
    主  文
上訴及追加之訴均駁回。
第二審訴訟費用由上訴人負擔。
    事實及理由
一、上訴人主張：(一)、坐落台中市○○區○○段第305地號、第
    317地號土地（重測前地號為潮洋段第166-14地號、第166-
    10地號，以下稱系爭土地），原登記於廖進池及被上訴人壬
    ○○共有，各二分之一，83年8月4日廖進池及被上訴人壬○
    ○書立同意切結書予上訴人丙○○，同意將系爭三一七地號
    其中437平方公尺於得移轉登記時，於移轉登記後分割土地
    予丙○○，此乃因修正前農業發展條例30條為避免增加共有
    人數，規定每宗耕地，不得分割移轉為共有，故而有上開約
    款。嗣89年政府已修法刪除該禁止條文，不再限制耕地移轉
    登記為共有，換言之，移轉登記為共有已無法律上之限制，
    故丙○○得請求被上訴人壬○○移轉系爭317地號土地按437
    平方公尺換算之應有部分比例即應有部分1/6移轉登記，其
    中壬○○應負之責任為二分之一，為此依系爭同意切結書，
    請求壬○○應將坐落台中市○○區○○段317地號土地所有
    權應有部分12分之1移轉登記予上訴人丙○○。(二)、廖進池
    除與壬○○有共同出具上開同意切結書外，廖進池於83年9
    月4日生前亦出具承諾書，予上訴人辛○○及庚○○，承諾
    系爭土地為祖產，係信託登記於其名下，上訴人辛○○、庚
    ○○均各有1/6之權利。嗣廖進池過世後，系爭土地由被上
    訴人甲○○○、丁○○、乙○○○、己○○、戊○○等五人
    繼承，權利範圍各十分之一（戊○○部份嗣又將其繼承之系
    爭土地贈與其妻王美宜，並已移轉登記完畢），因系爭土地
    依系爭承諾書之約定，上訴人辛○○、庚○○各有六分之一
    之權利，僅信託登記於壬○○、廖進池二人名下，故依系爭
    承諾書，被繼承人甲○○○等4人應將其等所有系爭土地應
    有部分各1/48，移轉登記予辛○○、庚○○。又上訴人等已
    於95年12月22日聲明上訴狀表示終止與被上訴人間之信託關
    係之意思表示，依信託關係終止後，信託人返還信託物請求
    權，被上訴人等亦應負有將信託之土地返還予上訴人辛○○
    、庚○○二人。為此上訴人辛○○、庚○○二人依承諾書及
    信託關係終止後之信託物返還請求權，請求被上訴人甲○○
    ○、丁○○、乙○○○、己○○應將坐落台中市○○區○○
    段305地號土地所有權應有部分各1/48及坐落同段317地號土
    地所有權應有部分各1/48移轉登記予上訴人辛○○；被上訴
    人甲○○○、丁○○、乙○○○、己○○應將坐落台中市○
    ○區○○段305地號土地所有權應有部分各1/48及坐落同段
    317地號土地所有權應有部分各1/48移轉登記予上訴人庚○
    ○。
二、被上訴人等則以：(一)、上訴人於原審並未主張依終止信託關
    係請求返還信託物，此為二審所提出之訴訟標的，伊不同意
    。(二)、本件系爭同意切結書第2條內容所載，已明白記載系
    爭317地號，規劃為道路用地，將來政府徵收時，被上訴人
    壬○○及訴外人廖進池願將其中437平方公尺之土地徵收補
    償款交付予原告丙○○，而非將相當於437平方公尺之應有
    部分比例之所有權移轉登記予上訴人丙○○，目前系爭土地
    尚未被徵收，條件尚未成就，無土地補償款可領，且該筆土
    地地目仍為田，及道路用地，政府政策並無變更使用情況，
    上訴人丙○○請求被上訴人壬○○移轉系爭317地號土地權
    利部分，為無理由。(三)、否認系爭承諾書之真正，縱認形式
    為真正，但承諾書謂系爭土地係祖產，亦與事實不符，系爭
    土地為廖進池所有，由被上訴人等繼承所有，伊等並無義務
    返還系爭土地予上訴人辛○○、庚○○。縱認系爭承諾書為
    真正及系爭土地是祖產，惟系爭承諾書僅約定訴外人廖進池
    不擅自處分系爭土地，並未同意移轉應有部分1/6予上訴人
    辛○○、庚○○，且在遺產分割前，屬公同共有，並無應有
    部分，上訴人辛○○、庚○○亦並不得請求被上訴人將被上
    訴人有土地其中四十八分之一為移轉所有權之登記等語作為
    抗辯。
三、按依民事訴訟法第446條第一項、第255條第一項第二款之規
    定，請求之基礎事實同一者，上訴人得將原訴變更或追加，
    並不需得被上訴人之同意，本件上訴人辛○○、庚○○二人
    於原審基於承諾書之記載，請求被上訴人等人履行契約，嗣
    於本院並以依終止信託關係請求返還信託物，然上訴人於起
    訴時已言及系爭土地為祖產，僅信託登記於壬○○、廖進池
    之名下，故此一新之訴訟標的，仍本於起訴時同一基礎事實
    為請求，且上訴人變更訴訟標的在本院裁定准許與否以前，
    又表示保留原訴訟標的，則上訴人本於終止信託關係後，返
    還信託物之請求權，應認屬追加之訴訟標的，應予准許，無
    庸得被上訴人之同意。
四、上訴人丙○○主張坐落台中市○○區○○段第305地號、第
    317地號土地（重測前地號為潮洋段第166-14地號、第166-
    10地號，以下稱系爭土地），原登記於廖進池及被上訴人壬
    ○○共有，各二分之一，83年8月4日廖進池及被上訴人壬○
    ○書立同意切結書予上訴人丙○○，廖進池過世後，登記為
    廖進池所有系爭土地由被上訴人甲○○○、丁○○、乙○○
    ○、己○○、戊○○等五人繼承，權利範圍各十分之一（戊
    ○○部份嗣又將其繼承之系爭土地贈與其妻王美宜，並已移
    轉登記完畢）等事實，已據上訴人提出土地登記簿謄本、同
    意切結書為證，且為被上訴人所不爭執，自堪信為真實。
五、上訴人丙○○主張依系爭同意切結書第2條記載：「立同意
    切結書人共有坐落台中市○○區○○段166－10（重劃後為
    317地號）號土地，地目田，規劃為路地，將來政府徵收時
    ，願將其中437平方公尺之土地補償款交付丙○○」，同約
    第四條記載：「第二項所示潮洋段166－10號土地，如有政
    府政策變更地目之使用時，本同意書依然有效，得移轉登記
    後分割標的所在，如有格式變更或其他欠缺不備登記未通過
    ，而尚須立同意書人之蓋章或出面時，立同意書人應隨時供
    便，絕不得有任何刁難之事或籍故向丙○○要求補償」。此
    乃因修正前農業發展條例30條為避免增加共有人數，規定每
    宗耕地，不得分割移轉為共有，故而有上開約款。嗣89年，
    已修法刪除該條文，不再限制耕地移轉登記為共有，換言之
    移轉登記為共有已無法律上之限制，故伊得請求被上訴人壬
    ○○移轉系爭317地號土地按437平方公尺換算之應有部分比
    例即應有部分1/6移轉登記予上訴人丙○○之義務。然此為
    被上訴人壬○○所否認，並以前詞置辯。按解釋意思表示，
    應探求當事人之真意，不得拘泥於所用之辭句，民法第98條
    固定有明文；但契約文字業已表示當事人真意，無須別事探
    求者，即不得反捨契約文字而更為曲解，最高法院17年上字
    第1118號判例亦著有明文。經查系爭土地地目為田，屬耕地
    ，依修正前農業發展條例第30條之規定，不得分割移轉為共
    有。惟系爭土地上開禁止分割移轉為共有，其變數有二，其
    一為地目變更成非屬耕地之地目，其二為地目雖未變更，然
    政府政策變更，耕地不得移轉為共有之限制解除。本件系爭
    同意切結書第4條內容所載，系爭土地如【有政府政策變更
    地目之使用】時，本同意書依然有效，得移轉登記後分割標
    的所在，被上訴人負移轉登記之條件已明白約定為【有政府
    政策變更地目之使用】之情形，並不包含「政府政策變更，
    耕地不得移轉登記為共有之限制解除」之情形在內，換言之
    ，僅約定地目變更時丙○○請求移轉登記分割之條件成就，
    並不包地目未變更，而法律變更亦為條件成就之一，契約文
    字業已表示當事人真意，無須別事探求，自不得擴張解釋謂
    上開約定亦包含「政府政策變更，耕地不得移轉登記為共有
    之限制解除」之情形在內，而系爭317地號，現地目仍屬為
    田地，並未變更地目，此為上訴人所不爭執之事實，是原約
    定被上訴人應移轉登記之條件仍未成就，上訴人丙○○請求
    被上訴人壬○○移轉系爭317地號土地權利部分，洵屬無據
    ，不應准許。
六、次上訴人辛○○、庚○○主張被上訴人甲○○○、乙○○○
    、丁○○、己○○等人被繼承人廖進池於83年9月14日書立
    承諾書予辛○○及廖進存之子庚○○，記載內容為：「坐落
    台中市○○區○○段一六六─一○地號（面積○‧二六二四
    公頃）及同段一六六─一四地號土地（面積○‧○八三六公
    頃）為祖產，目前信託登記於廖進池（持分二分之一）、壬
    ○○（持分二分之一）名下，吾等明確認知上開二筆土地辛
    ○○、庚○○（廖進存之子）各有六分之一之所有權。吾等
    未得其他共有人之同意不得擅自處分右開土地，為臻明確，
    特立本承諾書為憑」等語（見原審卷(一)二七頁），因而主張
    依承諾書，廖進池即負有將所有系爭土地應有部分二分之一
    中之六分之一移轉登記予上訴人辛○○、庚○○之義務云云
    。惟查由承諾書其前後文義內容以觀，僅廖進池表示：系
    爭土地為祖產。辛○○、庚○○就系爭土地之各有六分之
    一所有權，其明確認知系目前登記在伊名下持分二分之一，
    乃信託登記。其承諾未得其他共有人之同意，伊不得擅自
    處分該土地，如此而已。是以廖進池上開書立之承諾書，縱
    然內容屬實，承諾書之內容既約廖進池明確認知系目前登記
    在伊名下持分二分之一，乃【信託登記】。查系爭承諾書所
    載之土地，即坐落台中市○○區○○段一六六─一○地號（
    面積○‧二六二四公頃）及同段一六六─一四地號土地（面
    積○‧○八三六公頃）係源自原潮洋段一六六－一號土地重
    劃分割而來，而該重劃分割前之原潮洋段一六六－一號地，
    係於五十六年十一月二十日以買賣原因登記為辛○○及廖進
    池共有，應有部分辛○○三分之一、廖進池三分之二。嗣辛
    ○○之應有部分三分之一，於七十一年十月四日以買賣為原
    因移轉登記予壬○○；另廖進池應有部分三分之二中之六分
    之一，亦於七十四年十月二日以買賣為原因移轉登記予壬○
    ○，致該筆土地於七十四年十月二日已成為壬○○及廖進池
    二人共有，應有部分各二分之一，此有土地登記簿謄本之記
    載附於另案上訴人辛○○及上訴人庚○○之父廖進存曾請求
    壬○○返還不當得利案（即本院86年度重上更 (一)字第6號
    ）可稽，此經本院調卷查明屬實，且為兩造所不爭執。是以
    廖進池於83年9月14日出具承諾書時，系爭土地為廖進池所
    有，應有部分二分之一之登記，乃早於五十六年即發生，承
    諾書所載之【信託登記】顯係指五十六年登於廖進池名下之
    登記為信託登記，廖進池對之加以承認而言，並非廖進池於
    83年9月14日與上訴人辛○○、庚○○二人另成立信託關係
    ，上訴人辛○○、庚○○二人主張依承諾書，伊與廖進池於
    83年9月14日成立信託關係云云，核與事實不符，自不足採
    。
七、上訴人辛○○、庚○○主張系爭土地為祖產，係指為上訴人
    辛○○、上訴人庚○○之父廖進存與廖進池及其餘兄弟共六
    人之被繼承人廖春松購買，登記於廖進池名義，要給其子六
    人（見本院卷第一一三頁反面筆錄），又依上所述，廖進池
    於83年9月14日出具承諾書，係承認系爭土地於五十六年登
    記為廖進池所有應有部分二分之一之登記，係祖產，五十六
    年之登記為信託登記。惟廖進池上開所承諾之事實縱然屬實
    ，則廖春松出資購買系爭土地，並將之登記於廖進池名下，
    其信託關係之信託人要屬廖春松，非上訴人辛○○、庚○○
    ，則廖春松死亡後，登記於廖進池名下之系爭二筆土地應視
    為廖春松之遺產，依民法第1151條之規定，繼承人有數人時
    ，在分割遺產前，各繼承人對於遺產全部為公同共有。廖春
    松死亡後，其遺產由廖春松之六子（含上訴人辛○○、上訴
    人庚○○之父廖進存、被上訴人甲○○○、乙○○○、丁○
    ○、己○○等人之父廖進池）共同繼承，是以縱然上訴人辛
    ○○、庚○○為終止信託關係，然信託關係終止後，原屬廖
    進池所有系爭土地應有部分三分之二，其後移轉登記部份予
    壬○○後僅餘應有部分二分之一，仍為廖春松之遺產，在遺
    產分割前，依法屬於廖春松所生之六子全體之公同共有，上
    訴人辛○○、庚○○及其父廖進存對系爭土地並無應有部分
    可言，廖進存無應有部分，其繼承人庚○○自亦無應有部分
    ，上訴人辛○○、庚○○主張終止信託關係後，本於信託物
    返還請求權，請求被上訴人甲○○○、乙○○○、丁○○、
    己○○等人將坐落台中市○○區○○段305地號土地所有權
    應有部分各1/48及坐落同段317地號土地所有權應有部分各
    1/48移轉登記予上訴人辛○○、庚○○，亦於法違背，不應
    准許。
八、末按系爭承諾書廖進池僅表示：系爭土地為祖產。辛○
    ○、庚○○就系爭土地之各有六分之一所有權，其明確認知
    系目前登記在伊名下持分二分之，乃信託登記。其承諾未
    得其他共有人之同意，伊不得擅自處分該土地，如此而已，
    有如前述，並無廖進池負有移轉系爭土地應有部分予上訴人
    辛○○、庚○○義務之記載，上訴人辛○○、庚○○主張依
    承諾書，廖進池即負有移轉登記之義務，要屬無稽，從而上
    訴人辛○○、庚○○二人本於承諾書及繼承之法律關係，請
    求被上訴人甲○○○、乙○○○、丁○○、己○○等人將坐
    落台中市○○區○○段305地號土地所有權應有部分各1/48
    及坐落同段317地號土地所有權應有部分各1/48移轉登記予
    上訴人辛○○、庚○○，自亦無據，不應准許。
九、綜上所述，本件上訴人丙○○本於同意切結書請求被上訴人
    壬○○移轉系爭317地號土地權利部分；上訴人辛○○、庚
    ○○二人本於承諾書及繼承之法律關係及於本院所追加本於
    終止信託關係後信託物返還請求權，請求被上訴人甲○○○
    、乙○○○、丁○○、己○○等人將坐落台中市○○區○○
    段305地號土地所有權應有部分各1/48及坐落同段317地號土
    地所有權應有部分各1/48移轉登記予上訴人辛○○、庚○○
    ，均無理由，不應准許。原審為上訴人敗訴之判決，並無不
    合。上訴意旨指摘原判決不當，求予廢棄改判，為無理由，
    應予駁回。上訴人追加之訴亦應諭知駁回之判決。
十、二造其餘攻擊防禦方法，經審酌後，核與判決結果不生影響
    ，爰不一一贅述，併此敘明。
據上論結，本件上訴及追加之訴均為無理由，依民事訴訟法第四
百四十九條第一項、第七十八條，判決如主文。
中　　華　　民　　國　　96　　年　　5 　　月　　29　　日
                  民事第三庭    審判長法　官  陳照德
                                      法　官  曾謀貴
                                      法　官  蔡王金全
以上正本係照原本作成。
如對本判決上訴，須於收受判決送達後20日內向本院提出上訴書
狀，其未表明上訴理由者，應於提出上訴後20日內向本院提出上
訴理由書（須按他造人數附具繕本）。
上訴時應提出委任律師為訴訟代理人之委任狀。具有民事訴訟法
第466條之1第1項但書或第2項之情形為訴訟代理人者，另應附具
律師及格證書及釋明委任人與受任人有該條項所定關係之釋明文
書影本。
                                      書記官  許麗花
中　　華　　民　　國　　96　　年　　5 　　月　　30　　日
                                                      Ｍ
